最高法院刑事判決　　　　　　九十六年度台上字第二五七八號
上　訴　人　甲○○（原名張玉美）
　　　　　　乙○○（原名劉亦增）
　　　　　　戊○○（原名涂鳳址）
共　　　同
選任辯護人　賴浩敏律師
　　　　　　林雅芬律師
　　　　　　陳鵬光律師
上　訴　人　丁○○
選任辯護人　常照倫律師
上　訴　人　丙○○
選任辯護人　桂齊恆律師
　　　　　　謝智硯律師
上列上訴人等因貪污等罪案件，不服台灣高等法院台中分院中華
民國九十五年七月二十日、九十五年八月十五日第二審判決（九
十三年度上訴字第一七三五號，起訴案號：台灣苗栗地方法院檢
察署九十二年度偵字第四四六０、四五九一、四六四一號，九十
三年度偵字第六一二、六二三、一０五三號，追加起訴案號：九
十三年度偵字第一二七四號），提起上訴，本院判決如下：
    主  文
原判決關於甲○○、乙○○、丙○○經辦公用工程收取回扣，及
甲○○、乙○○、戊○○、丁○○利用職務上機會詐取財物部分
撤銷，發回台灣高等法院台中分院。
其他上訴駁回。
    理  由
一、發回部分（即甲○○、乙○○、丙○○經辦公用工程收取回
扣，及甲○○、乙○○、戊○○、丁○○利用職務上機會詐取財
物部分）：
本件原判決（關於「九二年祥龍獻瑞慶元宵活動」利用職務上機
會詐取財物部分，係指原審民國九十五年八月十五日判決，其餘
部分則指同年七月二十日判決）認定上訴人甲○○（原名張玉美
，九十五年八月一日改名）原係苗栗縣頭屋鄉公所（下稱頭屋鄉
公所）鄉長，綜理全鄉鄉政等業務；上訴人戊○○（原名涂鳳址
）原為秘書，襄助鄉長處理各項行政業務；上訴人丁○○原任職
民政課職務代理人；丙○○原擔任技佐職務代理人，均係依據法
令從事公務之人員。上訴人乙○○（原名劉亦增）係甲○○之夫
，為「名將土木包工業」負責人，從事土木工程承包業務，為從
事業務之人。上訴人等先後為下列犯行：(一)「頭屋鄉○○村○○
道災修工程」部分：九十一年三月間，頭屋鄉公所辦理「頭屋鄉
○○村○○道災修工程」招標，由聯德營造有限公司（下稱聯德
營造公司）以新台幣（下同）一百七十一萬元得標。乃甲○○、
乙○○基於共同經辦公用工程收取回扣之犯意聯絡，於開標日下
午，由乙○○駕車搭載甲○○前往聯德營造公司辦公室，向該公
司股東陳東燕收取一成回扣十七萬元。嗣工程施工期間，因地主
抗爭而停工，陳東燕為求及早復工，商請溫智維於同年六月二十
六日代墊八萬五千元回扣予甲○○、乙○○收受。聯德營造公司
旋函請頭屋鄉公所同意就已施作部分報請完工，依現狀減價驗收
，經甲○○批示後，於同年七月十八日辦理驗收。(二)「一二六線
明德水庫北岸景觀綠美化工程」部分：九十一年十月間，頭屋鄉
公所辦理「一二六線明德水庫北岸景觀綠美化工程」招標，由「
兆烽土木包工業」曾明豐得標。乙○○與主驗人員丙○○基於共
同經辦公用工程收取回扣之犯意聯絡，由丙○○於九十二年六月
十六日驗收（即初驗）前一日，前往工地向曾明豐索取回扣二十
萬元，曾明豐為求順利通過驗收，表示目前無此能力，最多僅能
給予十萬元等語。丙○○回報乙○○，乙○○亦同意以十萬元回
扣通過驗收。同年六月二十日左右，曾明豐在頭屋鄉公所一樓會
客室交付十萬元予丙○○轉交乙○○。約三、四日後，甲○○獲
悉此事，認曾明豐可能會洩漏交付回扣訊息，且其施工品質不佳
，頭屋鄉民代表會正注意該工程，指示丙○○將十萬元退還曾明
豐。嗣上開工程因有缺失而未通過初驗，曾明豐於回扣退還後約
二、三日，詢問丙○○可否通過複驗，丙○○認有機可乘，即接
續前開犯意，於乙○○、甲○○不知情下，向曾明豐暗示可把退
還之十萬元再送來。曾明豐遂於同年七月初，在頭屋鄉公所一樓
會客室交付十萬元予丙○○，並改善工程缺失，而於同年七月十
日通過複驗。(三)「頭屋鄉道路養護工程」部分：頭屋鄉公所辦理
「九十二年頭屋鄉道路養護工程」招標，定於九十二年六月三十
日下午五時三十分截止投標。乙○○復與丙○○基於共同經辦公
用工程收取回扣之犯意聯絡，由乙○○於九十二年六月三十日向
「上明土木包工業」夏煥明表示，如欲承作該工程需給付五萬元
回扣。夏煥明同意後，於同日截標前五至十五分鐘前往頭屋鄉公
所購買投標文件，再至頭屋鄉○○街乙○○辦公室，依乙○○指
示填寫標單，因已超過截止投標時間，乙○○乃指示夏煥明將投
標文件交付截標後保管標單且知情之丙○○。同年七月一日，「
上明土木包工業」得標，夏煥明即於同年七月十日至乙○○辦公
室，交付五萬元予乙○○收受。(四)「九二年祥龍獻瑞慶元宵活動
」部分：九十二年二月十二日，頭屋鄉公所辦理「九二年祥龍獻
瑞慶元宵活動」，甲○○、乙○○與業務承辦人丁○○共同基於
利用職務上機會詐取財物之犯意聯絡，由乙○○自行以攝影機攝
錄當天活動情形，並由丁○○向頭屋鄉「芸彩彩色沖印店」實際
負責人張永發索取空白收據（蓋有店章及登記負責人劉素瓊私章
），經由亦具犯意聯絡之不詳姓名成年人在空白收據上填載錄影
費五萬元等不實內容，交丁○○黏貼於報銷單據上，於同年四月
十四日左右，囑行政室不知情之徐輝政辦理報銷。因徐輝政質疑
「芸彩彩色沖印店」並未提供攝影服務，丁○○表示該店確有攝
影，可向秘書詢問；徐輝政轉詢涂鳳址，涂鳳址基於幫助甲○○
、丁○○等利用職務上機會詐取財物之犯意，表示「芸彩彩色沖
印店」確有攝影，徐輝政始於報銷單據核章，層轉丁○○、甲○
○等人核章。同年六月十九日，甲○○、乙○○將面額五萬元之
公庫支票及支出傳票，交予丁○○持往「芸彩彩色沖印店」，由
有犯意聯絡之張永發加蓋店章及負責人私章，再交還甲○○、乙
○○兌現，因而詐得五萬元等情。爰撤銷第一審關於甲○○、乙
○○、戊○○及丁○○利用職務上機會詐取財物部分之判決，改
判仍論處甲○○、乙○○、丁○○利用職務上機會詐取財物，戊
○○幫助利用職務上機會詐取財物罪刑；並維持第一審關於甲○
○、乙○○及丙○○經辦公用工程，收取回扣罪刑部分之判決，
駁回其於第二審之此部分上訴。固非無見。
惟查：(一)原判決以「頭屋鄉○○村○○道災修工程」第二次回扣
款，究係何人告知要索取乙節，證人溫智維、陳東燕在第一審法
院審理中所為之陳述，並無歧異（見原判決第四十九頁第二十八
行至第五十頁第十六行）。但經核卷內筆錄，證人溫智維在第一
審法院審理中證稱：「（問：陳東燕第二次的回扣，是如何付出
的？）是我幫他代墊的。因為陳東燕工程做的不是很愉快，我是
聽陳東燕說的，我聽他說工程進行中，要報完工，不能報，時間
是在六月中旬。」「（問：你是否能確定，陳東燕曾經要報完工
，被張玉美或乙○○阻擾？）我不能確定，但陳東燕有跟我講。
乙○○也跟我提到這工程完工後尾款的問題，但他並沒有跟我說
是因為沒有收回扣，所以不給他報完工。」等語。而證人陳東燕
在第一審法院審理中則稱：「是溫智維在報完工（六月下旬）前
打電話給我說劉先生要先拿（回扣），那時工程已經完成，準備
要報完工……」、「……我在提完工報告之後一直沒有下文，我
打電話給溫智維，請他幫我問是什麼情況……後來他給我回答說
乙○○要回扣尾款才要核准。」等語（見第一審卷第二宗第二三
九頁、第二六八頁）。依溫智維之陳述，乙○○並未向其表示因
為沒有收回扣，所以不准陳東燕報完工；陳東燕則明確供稱乙○
○係透過溫智維向其索求回扣，彼等所為證言不相一致。乃原判
決遽認其供述互無歧異，進而認溫智維係聽陳東燕談及不能報完
工之訊息，且上開工程尚有回扣未付，乙○○亦向溫智維提及工
程完工後尾款問題，溫智維因而判斷陳東燕無法報完工，係工程
尾款尚未給付之故，始告知陳東燕上情，與卷內資料不相適合，
自有可議。(二)原判決認定丙○○於九十二年六月十六日「一二六
線明德水庫北岸景觀綠美化工程」初驗前一日，前往工地向曾明
豐索取回扣，曾明豐為求順利通過驗收，於同月二十日左右交付
十萬元予丙○○轉交乙○○。約三、四日後，甲○○獲悉，因恐
曾明豐可能會洩漏交付回扣訊息等由，指示丙○○將該款退還曾
明豐。嗣上開工程因有缺失，未通過同月十六日之初驗等情（見
原判決第八頁第八行至第九頁第二行）。既認曾明豐為求順利通
過驗收，於九十二年六月二十日交付回扣十萬元予丙○○轉交乙
○○，復認上開工程於九十二年六月十六日即未通過初驗，所為
之事實認定，前後齟齬。且其理由謂曾明豐施做之工程確有諸多
缺失，劉亦增、丙○○為避免收受回扣後通過驗收，引起鄉民代
表會注意，故將之退回，此舉不僅無擔保驗收通過之可能，反可
間接表示不讓其初驗通過，因認乙○○否認收受回扣之辯解，不
足採信（見原判決第六十九頁第五行至第十二行）。惟依原判決
認定之事實，上開工程未通過初驗在前，劉亦增、丙○○收受回
扣在後，何以其收受回扣後再予退還，係「無擔保驗收通過之可
能，且可間接表示不讓其初驗通過」？亦滋疑竇。實情如何，仍
待究明釐清，始足為判決之基礎。(三)關於「頭屋鄉道路養護工程
」部分，原判決認夏煥明依乙○○指示，填寫標單等相關投標文
件後，因已超過截止投標時間，乙○○乃指示夏煥明將投標文件
交付截標後保管標單且知情之丙○○收受等情。但對於丙○○於
投標時間截止後，收受夏煥明之投標文件，如何得認其與乙○○
就該工程有共同收取回扣之犯意聯絡，則未敘明其憑以認定之具
體證據，僅泛謂丙○○明知截標後不得投標，仍收受夏煥明之投
標文件，參以丙○○前與乙○○就「一二六線明德水庫北岸景觀
綠美化工程」共同向曾明豐索取回扣，據以推論認丙○○就本件
工程，亦與乙○○具有收取回扣之犯意聯絡及行為分擔（見原判
決第一一七頁第三行至第十行），尚嫌臆斷。(四)關於「九二年祥
龍獻瑞慶元宵活動」部分，原判決認乙○○係甲○○之夫，並非
公務員；理由並謂乙○○雖非公務員，但與公務員之甲○○、丁
○○等人共犯利用職務上機會詐取財物罪，依貪污治罪條例第三
條規定，應論以同條例第五條第一項第二款利用職務上機會詐取
財物罪（見原判決第二十頁第二十五行至第二十一頁第一行），
但其主文諭知「張玉美（即甲○○）、乙○○共同公務員，利用
職務上之機會詐取財物……」，則遽論乙○○為公務員，與其事
實之認定及理由之敘述，相互矛盾，亦有違誤。又原判決採憑證
人佘美芝在原審九十四年十二月八日所為之陳述，為不利於甲○
○、乙○○、戊○○、丁○○之證據（見原審卷第二宗第二五三
頁至第二五四頁，原判決第十一頁第十三行至第十九行），但原
審審判長於九十五年八月一日審判期日，未向當事人宣讀該筆錄
或告以要旨，依法踐行調查程序，併嫌欠洽。上訴意旨指摘原判
決關於甲○○、乙○○、丙○○經辦公用工程收取回扣，及甲○
○、乙○○、丁○○、戊○○利用職務上機會詐取財物部分違背
法令，尚非全無理由，應認此部分之原判決有撤銷發回更審之原
因。又原判決關於經辦公用工程收取回扣之其餘不另為無罪諭知
部分，基於審判不可分原則，應併發回之。
二、駁回部分：
(一)甲○○購辦公用物品浮報價額（「採購筆記型電腦」）部分：
按刑事訴訟法第三百七十七條規定，上訴於第三審法院，非以判
決違背法令為理由，不得為之。是提起第三審上訴，應以原判決
違背法令為理由，係屬法定要件。如果上訴理由狀並未依據卷內
訴訟資料，具體指摘原判決不適用何種法則或如何適用不當，或
所指摘原判決違法情事，顯與法律規定得為第三審上訴理由之違
法情形，不相適合時，均應認其上訴為違背法律上之程式，予以
駁回。本件原判決認定甲○○於九十一年十月間，指示頭屋鄉公
所建設課代理課長黃錦輝以加強建設課課務運作為由，簽請購買
筆記型電腦一台。甲○○利用購辦公用物品之機會，意圖為自己
不法之所有，於同年十一月十四日，由其不知情之女兒劉欣宜至
明日世界電腦股份有限公司苗栗北苗店（下稱明日世界公司北苗
店），購買倫飛牌型號二五一六筆記型電腦二台，每台價格三萬
一千九百元（含營業稅），共計六萬三千八百元，囑代理店長李
汪泰開立「數量一台」，「單價及金額六萬三千八百元」之統一
發票。甲○○自己使用一台筆記型電腦，另一台供其家人使用。
復由不知情之不詳姓名者在統一發票上補載「（倫飛電腦）含軟
體、電池、配件」等字樣，指示不知情之採購人員徐輝政辦理報
銷，將一台筆記型電腦之價額浮報為六萬三千八百元，徐輝政並
依其指示，轉知負責財產管理之劉秀鳳登錄該台筆記型電腦保管
人為甲○○等情（乙○○、戊○○偽造、湮滅關係他人刑事被告
案件證據部分之上訴，另行駁回如後述）。爰維持第一審關於論
處甲○○購辦公用物品，浮報價額罪刑部分之判決，駁回其於第
二審之此部分上訴，已敘明其所憑之證據及認定之理由，而以甲
○○否認犯罪所持之辯解為不足採，詳予指駁。所為論敘，俱有
卷存之證據資料可資覆按，核無上訴意旨所稱認定事實不依證據
及判決不載理由等之違法情形存在。復查丙○○在偵查中所為之
陳述，係出於自由意思，且具有證據能力，判決內已加說明，原
審採為判斷之依據，於法無違（見原判決第八十一頁第十二行至
第十七行、第一七四頁），不得執此再事爭辯，而據為第三審上
訴之合法理由。原判決認頭屋鄉公所筆記型電腦採購案，係甲○
○指示建設課代理課長黃錦輝，以加強建設課課務運作為由簽請
購買；並認甲○○取得筆記型電腦及統一發票後，指示不知情之
徐輝政辦理報銷手續，及轉知負責財產管理之劉秀鳳登錄其中一
台筆記型電腦保管人為甲○○等情，係綜合全部卷證資料，參互
審酌而為判斷，並非僅憑黃錦輝、徐輝政及劉秀鳳所為之證言，
為唯一之證據。上訴意旨擷取黃錦輝、徐輝政及劉秀鳳等人之片
段陳述，憑己見為不同之評價，漫就原審採證認事職權之適法行
使，及判決內已明白論斷之事項，任意指摘，不符第三審上訴之
法定要件。再，證人即明日世界公司北苗店代理店長李汪泰在警
詢及偵查中雖證稱劉欣宜來店下單購買筆記型電腦及取貨時，均
有一成年男子陪同等語。但無證據足以證明該男子係徐輝政；至
該男子究係何人，不影響甲○○應負之正犯責任，即無審究之必
要，原判決已併論敘明灼（見原判決第一０一頁第十七行至第一
０二頁第十二行），亦無違法可言。原審審判長於審判期日最後
詢問上訴人即被告有無陳述後，諭知定期宣判，筆錄雖未記載審
判長「宣示辯論終結」等字樣（見原審卷第三宗第一０四頁），
雖嫌簡略，但顯然於判決無影響，仍不得執此為適法之第三審上
訴理由。甲○○上訴意旨指摘之各節，均與法律規定得為第三審
上訴理由之違法情形，不相適合，其關於此部分之上訴為違背法
律上之程式，應予駁回。
(二)甲○○洩漏國防以外秘密，乙○○業務上登載不實及違反政府
採購法，乙○○、戊○○偽造他人刑事被告案件證據，乙○○、
丙○○教唆傷害部分：
查刑事訴訟法第三百七十六條所列各罪之案件，經第二審判決者
，不得上訴於第三審法院，法有明文。本件關於甲○○洩漏國防
以外秘密（即原判決事實欄一(八)）部分，乙○○業務上登載不實
及違反政府採購法（即原判決事實欄一(一)、(五)）部分，乙○○、
戊○○偽造他人刑事被告案件證據（即原判決事實欄一(四)）部分
，乙○○、丙○○教唆傷害（即原判決事實欄一(七)）部分，係分
別依刑法第一百六十五條，第二百十六條、第二百十五條，政府
採購法第八十七條第五項及刑法第二百七十七條第一項論處罪刑
，經核上開各罪最重本刑均為三年以下有期徒刑之罪，屬刑事訴
訟法第三百七十六條第一款所列之案件，既經第二審判決，自不
得上訴於第三審法院。乃甲○○、乙○○、戊○○、丙○○猶就
此部分提起上訴（均未聲明僅就原判決一部上訴，視為已全部上
訴），顯為法所不許，應予駁回。
據上論結，應依刑事訴訟法第三百九十七條、第四百零一條、第
三百九十五條前段，判決如主文。
中　　華　　民　　國　九十六　年　　五　　月　　十　　日
                      最高法院刑事第二庭
                          審判長法官  紀　俊　乾
                                法官  黃　正　興
                                法官  陳　東　誥
                                法官  賴　忠　星
                                法官  林　開　任
      本件正本證明與原本無異
                                      書  記  官
中　　華　　民　　國　九十六　年　　五　　月　 十四 　日
                                                      Ｅ
